ACORDAO-COMPLETO-2461355

ACÓRDÃO 1772/2021 ATA 28/2021 - PLENÁRIO

VISTOS, relatados e discutidos estes autos que cuidam de monitoramento do Acórdão 2937/2018-TCU-Plenário, de relatoria do Ministro José Múcio Monteiro, proferido nos autos do TC Processo 018.440/2018-5.
ACORDAM os Ministros do Tribunal de Contas da União, reunidos em Sessão Plenária, diante das razões expostas pelo Relator e com fulcro o art. 243 do RI/TCU, em:
9.1. considerar atendidas as recomendações constantes dos itens 9.1.1, 9.1.2.1, 9.1.2.2, 9.1.4 e 9.1.5, do Acórdão 2937/2018-TCU-Plenário, relator Ministro José Múcio Monteiro;
9.2. tornar sem efeito a recomendação constante do item 9.1.3 do retrocitado acórdão;
9.3. encaminhar cópia do presente Acórdão ao Ministério da Economia, esclarecendo que o inteiro teor da deliberação, incluindo relatório e voto, pode ser consultado no endereço www.tcu.gov.br/acordaos; e
9.4. apensar os autos ao TC Processo 018.440/2018-5.

Monitoramento de deliberações em acórdão que apreciou Levantamento com o objetivo de mapear e avaliar as ações governamentais planejadas e implementadas para lidar com riscos à sustentabilidade fiscal em horizonte de médio prazo, tendo em vista o equilíbrio das finanças públicas e o cumprimento das regras fiscais, especialmente o disposto na Regra de Ouro e no Teto de Gastos.

Casa Civil da Presidência da República; Ministério da Economia.

3. Interessados/Responsáveis: não há.

13.1. Ministros presentes: Ana Arraes (Presidente), Walton Alencar Rodrigues, Raimundo Carreiro (Relator), Bruno Dantas, Vital do Rêgo e Jorge Oliveira.
13.2. Ministros-Substitutos convocados: Augusto Sherman Cavalcanti e Marcos Bemquerer Costa.
13.3. Ministros-Substitutos presentes: André Luís de Carvalho e Weder de Oliveira.

RAIMUNDO CARREIRO

Trata-se de processo de monitoramento do Acórdão 2937/2018-TCU-Plenário, de relatoria do Ministro José Múcio Monteiro, que apreciou Auditoria de natureza operacional para avaliar as ações governamentais planejadas e implementadas para lidar com riscos à sustentabilidade fiscal, e que expediu recomendações a órgãos do Governo Federal.
2.	Reproduzo, a seguir, a instrução lavrada no âmbito da Secretaria da Macroavaliação Governamental - Semag (peça 39) , a qual contou com a anuência do corpo dirigente da unidade (peças 40 e 41) :
"INTRODUÇÃO
1.	Trata-se de monitoramento do Acórdão 2937/2018-TCU-Plenário, de relatoria do Ministro José Múcio Monteiro, prolatado no âmbito do processo TC Processo 018.440/2018-5, Levantamento de Natureza Operacional, realizado junto à Secretaria de Orçamento Federal (SOF) e Secretaria do Tesouro Nacional (STN) no exercício de 2018, com o objetivo de mapear e avaliar as ações governamentais planejadas e implementadas para lidar com riscos à sustentabilidade fiscal em horizonte de médio prazo, tendo em vista o equilíbrio das finanças públicas e o cumprimento das regras fiscais, especialmente o disposto na Regra de Ouro e no Teto de Gastos. 
2.	Considerando-se que o presente processo tem como objetivo monitorar os itens 9.1.1, 9.1.2, 9.1.3 e 9.1.4 com base no Acórdão 2937/2018-TCU-Plenário, foram propostos ofícios, nos termos das minutas de peças 1 a 3, para requisição de informações sobre o atendimento aos itens mencionados a AGU, Casa Civil e Ministério da Economia. A seguir seguem a explicitação dos itens a serem monitorados:
Itens 9.1.1 e 9.1.2.1
9.1.1. ao Ministério da Fazenda e ao Ministério do Planejamento, Desenvolvimento e Gestão que, em conjunto, envidem esforços no sentido de aprimorar as informações constantes do anexo de riscos fiscais das leis de diretrizes orçamentárias (art. 4º, § 3º, da Lei Complementar 101/2000 - Lei de Responsabilidade Fiscal - LRF) , suprindo lacunas existentes, de forma a refletir com maior precisão as informações previstas no Manual de Demonstrativos Fiscais da Secretaria do Tesouro Nacional, notadamente no que se refere ao risco de catástrofes naturais e outros eventos que demandem ações de defesa civil 
9.1.2. ao Ministério do Planejamento, Desenvolvimento e Gestão que: 
9.1.2.1. inclua, no anexo de riscos fiscais das leis de diretrizes orçamentárias, quadro resumo consolidando a apresentação dos riscos identificados, de modo a conferir maior aspecto gerencial e transparência ao documento
Manifestação dos auditados
3.	     Com base na peça 15, o Ministério da Economia por meio da Nota Técnica Conjunta SEI nº 3/2019/STN/SOF-FAZENDA/ME responde da forma a seguir.
"A recomendação da inclusão de análise sobre ações de defesa civil para cobertura de catástrofes no Anexo de Riscos Fiscais da União (ARF) necessita de maior avaliação, tendo em vista as recentes mudanças na gestão orçamentária daquelas despesas. Na verdade, tais mudanças, caso se cristalizem nas próximas leis orçamentárias, já conferem significativo grau de agilidade para atendimento das despesas com defesa civil, o que elimina a característica de risco orçamentário para tais ações e sua consequente menção no ARF, como se demonstrará adiante".
4.	    A STN destaca ainda que:
"A partir do exercício financeiro de 2017, houve mudança na gestão orçamentária relativa ao Programa de Gestão de Riscos e Desastres, notadamente a ação de Defesa Civil, para cobertura e atendimento de eventos imprevistos relacionados a catástrofes naturais. Tal despesa passou a ser programada desde a proposta orçamentária, diferentemente dos exercícios anteriores, em que se atendia essa finalidade via abertura de créditos extraordinários por medida provisória. Isso se deveu, fundamentalmente, à evolução das discussões em torno dos requisitos constitucionais para edição de medida provisória, relativa a crédito extraordinário, que exigem atendimento de três condições cumulativas: a existência e caracterização de relevância (art. 62, caput, da Constituição) , urgência (art. 62, caput, da Constituição) , e visando atender despesas imprevisíveis e urgentes (§ 3o do art. 167 da Constituição) ". 
"Uma das questões abordadas, foi justamente a da imprevisibilidade, haja vista que as despesas com ações de defesa civil são executadas todos os anos, diferindo apenas quanto aos valores. Logo, dada a dimensão continental do País, com uma grande diversidade de climas e eventos naturais, não há o que se falar de imprevisibilidade na ocorrência de desastres relacionados ao clima e eventos naturais, mas sim uma imprecisão nos montantes de recursos necessários para resposta a tais eventos. Em conformidade com esse entendimento, no qual as despesas para atender ocorrências com desastres naturais não são imprevisíveis, haja vista sua recorrência, sendo apenas desconhecido o seu real montante, o Poder Executivo passou, já a partir do Projeto de Lei de Orçamento para o exercício de 2017 - PLOA 2017, a programar recursos para as ações de defesa civil. Concomitantemente, houve inclusão de dispositivo na Lei Orçamentária Anual que permite a abertura de crédito suplementar diretamente pelo Poder Executivo sem limite de valor, conferindo grande agilidade para eventuais necessidades de suplementações."
"Ainda como forma de conferir certa "blindagem" para os recursos destinados à defesa civil, a Lei no 13.707, de 14 de agosto de 2018, a Lei de Diretrizes Orçamentárias para 2019 - LDO 2019, em seu art. 23, determinou que os recursos destinados para as programações da subfunção defesa civil na Lei Orçamentária de 2019 (LOA 2019) não poderiam ser inferiores aos destinados a essas programações no respectivo Projeto, de forma a impossibilitar emendas supressivas nas ações de defesa civil durante a tramitação legislativa do Projeto de LOA 2019. Motivação para criação deste dispositivo decorreu certamente da grande redução que a ação de defesa civil sofreu durante a tramitação do PLOA 2018, onde foi aprovada na LOA 2018 um valor de R$ 220,2 milhões, ante uma proposta original de R$ 1,4 bilhão. Assim sendo, entende-se que a evolução do tratamento orçamentário das despesas com defesa civil, conforme descrito anteriormente, já buscou contornar todas as situações possíveis, de forma a cobrir com a celeridade necessária os eventos passíveis de ocorrência durante o ano, em qualquer montante que possa ocorrer. Dessa forma, não se entende pertinente incluir tal despesa no rol hoje vigente do ARF, tendo em vista a agilidade hoje obtida para consecução de suas finalidades, independentemente do nível orçamentário, bem como até em relação a materialidade dos valores envolvidos, comparativamente a outros passivos contingentes constantes do ARF."
5.	Com base na peça 22, o Ministério da Economia por meio do Ofício SEI Nº 147465/2020/ME de 19/06/2020 relata aperfeiçoamentos realizados desde a ocasião da elaboração da NT nº 3/2019/STN/SOF-FAZENDA/ME dos quais destacam-se:
"Foi realizada a inclusão das ações de Defesa Civil para cobertura de catástrofes no ARF, na subseção "4.3.5. Desastres", seção "4.3. Outros Riscos Específicos", do PLDO 2021. Em tal subseção destacam-se as informações dos principais eventos associados a desastres no Brasil, inclusive em termos dos gastos como percentual do PIB e da evolução orçamentária do programa de governo Gestão de Riscos e de Desastres, contendo a dotação inicial, dotação atualizada e pagamento total, constantes nas leis orçamentárias e/ou verificadas na execução orçamentária, dentre outras informações. Ademais foram consolidadas as mudanças na gestão orçamentária a partir do exercício financeiro de 2017, relativa ao Programa de Gestão de Riscos e Desastres, especialmente a ação "22BO - Ações de Defesa Civil", o que aprimorou o planejamento orçamentário de tal despesa conforme citado anteriormente. "
"Seguindo a linha de aumentar o escopo do ARF, foram incluídas, ainda, subseções que apresentam os riscos fiscais decorrentes de Fundos Garantidores, de Mudanças Demográficas e de Contragarantias da União. Além disso, visando tornar a redação mais concisa para facilitar a compreensão do texto pelo público, as seções foram reorganizadas, sendo introduzidas por um Sumário-Executivo e um Quadro Resumo de todos os riscos fiscais passíveis de tabulação. "
"No que tange ao MDF, com a conclusão dos trabalhos do Subgrupo de Estudos no âmbito da Câmara Técnica de Normas Contábeis e de Demonstrativos Fiscais da Federação - CTCONF, que possuía, entre outros, o objetivo de reformular a padronização do ARF, foi publicada a 10ª edição do MDF, aprovada pela Portaria STN nº 286, de 7 de maio de 2019, com validade a partir do exercício financeiro de 2020, contendo uma seção relativa ao Anexo de Riscos Fiscais aplicável exclusivamente à União. Assim, é importante destacar que a última edição do Anexo de Riscos Fiscais (PLDO 2021) foi elaborada totalmente em conformidade ao que define o Manual de Demonstrativos Fiscais da STN, refletindo todas as informações nele previstas. "
"Finalmente, buscando oferecer à sociedade um instrumento de transparência fiscal que demonstre, sinteticamente, a situação dos Riscos Fiscais aos quais o Governo Federal está exposto, a Secretaria do Tesouro Nacional (STN) publicou, em dezembro de 2019, a primeira edição do Relatório de Riscos Fiscais da União - RRF, complementando o papel desempenhado pelo ARF. O RRF é uma ferramenta que busca contribuir para o restabelecimento da sustentabilidade fiscal do país, observando as melhores práticas internacionais que preveem etapas de identificação, a análise e a divulgação dos riscos fiscais dos países, bem como complementando o papel desempenhado pelo ARF/LDO, estabelecendo, assim, uma sistematização de monitoramento e avaliação de riscos fiscais. Enquanto o Anexo do PLDO apresenta os riscos aos quais a União está exposta, sem, contudo, se aprofundar em avaliações, o Relatório de Riscos Fiscais se propõe a apresentar uma avaliação gerencial dos principais riscos fiscais, com abordagem mais objetiva (os Anexos de Riscos Fiscais e o Relatório de Riscos Fiscais podem ser acessados no site da STN) . "
Análise
6.	Os aprimoramentos informados pelo Ministério da Economia estão evidenciados conforme PLDO 2021 da União (peça 36) e o documento Síntese das Alterações - MDF 10ª Edição (peça 37) .
7.	Nesse contexto, as ações e os esforços empreendidos pelo Ministério da Economia aprimorar demonstram o aprimoramento das informações constantes do anexo de riscos fiscais das leis de diretrizes orçamentárias, condizentes com o Manual de Demonstrativos Fiscais da Secretaria do Tesouro Nacional, reformulado na 10ª Edição com orientações específicas para o caso da União.
8. 	Diante do exposto, considera-se atendida a recomendação.
Item 9.1.2.2
9.1.2. ao Ministério do Planejamento, Desenvolvimento e Gestão que: 
9.1.2.2. elabore estudos e plano de ação com vistas a que, futuramente, os passivos contingentes e outros riscos e eventos fiscais imprevistos identificados e mensurados no anexo de riscos fiscais sejam refletidos de alguma forma nas leis orçamentárias anuais, ainda que parcialmente, seja por meio da reserva de contingência (art. 5º, inciso III, alínea "b", da LRF) ou outros a serem estabelecidos 
Manifestação dos auditados
9.	Conforme Nota Técnica Conjunta SEI nº 3/2019/STN/SOF-FAZENDA/ME, o Ministério da Fazenda 
10.	Com base na peça 24 o Ministério da Economia por meio da Nota Técnica Conjunta SEI nº 3 24099/2020/ME responde ao item 9.1.2.2 da seguinte forma:
 "Ao fim, conclui-se pela ratificação do entendimento manifestado na Nota Técnica Conjunta SEI nº 3/2019/STN/SOF-FAZENDA/ME (Processo SEI 12600.106922/2018-87) , já encaminhada à Secretaria de Macroavaliação Governamental do Tribunal de Contas da União - SEMAG/TCU por meio do Ofício SEI Nº 256/2019/CFORM/DIRCO/STN/FAZENDA-ME, de 18 de abril de 2019, ao concluir que não há como estabelecer plano de ação para atendimento da recomendação relacionada ao item 9.1.2.2 do Acórdão 2937/2018-TCU-Plenário, no atual contexto". 
11.	Por meio da Nota Técnica Conjunta SEI nº 3/2019/STN/SOF-FAZENDA/ME, o ME afirma que a reserva de contingência foi instituída pelo art. 91 do Decreto-Lei 200/67, com redação dada pelo Decreto-Lei 1.763/80 e que a LRF não inovou a ponto de descaracterizar seu conceito e natureza:
"Art. 91. Sob a denominação de Reserva de Contingência, o orçamento anual poderá conter dotação global não especificamente destinada a determinado órgão, unidade orçamentária, programa ou categoria econômica, cujos recursos serão utilizados para abertura de créditos adicionais."
12.	Informa que a parte financeira da reserva de contingência, destinada ao atendimento de passivos contingentes e outros riscos e eventos fiscais imprevistos, não constitui despesa mas refere-se formalmente a fonte de recursos para abertura de créditos adicionais e que o advento da LRF não alterou o tratamento orçamentário que já era conferido a tal reserva. Sua forma de cálculo é estabelecida a cada ano na respectiva lei de diretrizes orçamentárias, como percentual da RCL, como determina a LRF, enfatizando que:
"No entanto, entende-se que, com uma programação orçamentária bem dimensionada nos programas e ações que possuam risco elevado de majoração durante o transcorrer do exercício financeiro, aliado a mecanismos legais que tornem mais ágeis alterações orçamentárias necessárias devido a ocorrência de eventos imprevistos, configura-se na melhor forma possível de gestão de riscos associados à programação e execução orçamentárias. A qualidade da programação orçamentária, refletida na melhor orçamentação possível dos programas e ações de Governo de forma a minimizar grandes variações nos valores programados, contribui para aquela gestão. Vale dizer, por fim, que o contínuo aperfeiçoamento da gestão dos processos orçamentários do Governo engloba todas essas atividades e aprimoramentos." 
13.	E concluem:
"38. Dessa forma, pode-se concluir que a melhor forma de tratar riscos fiscais nas leis orçamentárias não seria constituindo reservas, de qualquer natureza, para sua cobertura. Entende-se que os mecanismos hoje vigentes - créditos extraordinários e reprogramação e repriorização orçamentárias no momento dos decretos de programação - constituem os melhores mecanismos de resolução de eventos imprevistos. O ARF é de suma importância para o planejamento fiscal, por justamente servir de fonte de informação para a sociedade e instrumento de orientação na gestão do Governo contra eventos com relevante potencial de prejuízo para as contas públicas. Porém, não se vislumbra possibilidade técnica ou metodológica de vínculo de seu conteúdo com o cálculo da reserva de contingência constantes dos orçamentos anuais." (Nota Técnica Conjunta SEI nº 3/2019/STN/SOF-FAZENDA/ME) 
"Tendo em vista o exposto na presente Nota Técnica, ratificam-se os argumentos e o entendimento constantes da Nota Técnica Conjunta SEI nº 3/2019/STN/SOF-FAZENDA/ME, de 18 de abril de 2019, já encaminhada à SEMAG/TCU, por meio do Ofício SEI Nº 256/2019/CFORM/DIRCO /STN/FAZENDA-ME, que conclui quanto à impossibilidade de estabelecer plano de ação que contemple o desenvolvimento de metodologia tendente a conceber reserva de contingência primária já na programação orçamentária no atual contexto, e que, enquanto perdurar a situação fiscal configurada em orçamentos deficitários e com alto grau de rigidez, traduzido em despesas obrigatórias crescentes e elevado nível de receitas vinculadas, o melhor tratamento para o instrumento da reserva de contingência se traduz nos procedimentos atualmente adotados." (Nota Técnica Conjunta SEI nº 3 24099/2020/ME) 
Análise
14.	É pertinente a conclusão do ME apresentada nas duas oportunidades quanto à inviabilidade de se estabelecer plano de ação que contemple o desenvolvimento de metodologia tendente a conceber reserva de contingência primária já na programação orçamentária, devido ao atual momento, em que o governo federal vem desde 2014 apresentando déficits fiscais, entretanto não era exatamente a caracterização primária da reserva de contingência que o Acórdão buscava. Aliás, o relatório que deu origem ao referido Acórdão sequer menciona o termo "primária" ao tratar desse ponto. Mas é possível sim considerar que essa seria uma das consequências de um espelhamento maior da reserva de contingência aos riscos fiscais constantes do ARF.
15.	Buscou o Acórdão, isto, sim, fomentar um vínculo mais claro entre a reserva de contingência e o ARF que, nos termos da LRF, está assim previsto:
§ 3o A lei de diretrizes orçamentárias conterá Anexo de Riscos Fiscais, onde serão avaliados os passivos contingentes e outros riscos capazes de afetar as contas públicas, informando as providências a serem tomadas, caso se concretizem.
16.	É de se notar que a LRF não restringiu as providências a serem tomadas pelo ente governamental à reserva de contingência, já que esta é somente um dos mecanismos destinados a mitigar os riscos capazes de afetar as contas públicas. 
17.	Por seu turno, a reserva de contingência não se presta a mitigar todo e qualquer risco fiscal. Conforme o Anexo V - Anexo de Riscos Fiscais (ARF) do PLDO 2021 (peça 36) , alguns riscos não demandam desembolso financeiro no exercício em que ocorrem, como é o caso do risco de mercado da dívida pública federal, que pode aumentar juros que serão pagos em exercícios futuros (item 3.3.1 do ARF) ; ou no caso dos  Fundos Constitucionais de Financiamento e dos Fundos Garantidores, cujos riscos referem-se a possíveis reduções do valor contábil dos fundos com reflexo na redução da participação registrado no balanço patrimonial da União (item 4.1.5 do ARF) . Ou sequer exigir desembolso financeiro, como é o caso dos riscos associados à dívida pública mobiliária indexada à inflação, que conta com um hedge natural, que é o impacto positivo da inflação na arrecadação tributária (item 3.3.1.1.1 do ARF) . Há também, conforme destacado pelo ME, os casos em que o recurso já é alocado na dotação específica, como é o caso do Programa 2040 - Gestão de Riscos e Desastres, sem precisar passar pela reserva de contingência.
18.	O montante com base na receita corrente líquida da União e a forma de utilização da reserva de contingência constam da lei de diretrizes orçamentárias, conforme determina a LRF, nos seguintes termos (PLDO 2021) :
Art. 14. A Reserva de Contingência, observado o disposto no inciso III do caput do art. 5º da Lei Complementar nº 101, de 2000 - Lei de Responsabilidade Fiscal, será constituída, exclusivamente, de recursos do Orçamento Fiscal, que equivalerão, no Projeto de Lei Orçamentária de 2021 e na respectiva Lei, a, no mínimo, dois décimos por cento da receita corrente líquida constante do referido Projeto. 
§ 1º Não serão consideradas, para fins do disposto no caput, as eventuais reservas: 
I - à conta de receitas próprias e vinculadas; e 
II - para atender programação ou necessidade específica. 
§ 2º Para fins de utilização dos recursos a que se refere o caput, considera-se como evento fiscal imprevisto, a que se refere a alínea "b" do inciso III do caput do art. 5º da Lei Complementar nº 101, de 2000 - Lei de Responsabilidade Fiscal, a abertura de créditos adicionais para o atendimento de despesas não previstas ou insuficientemente dotadas na Lei Orçamentária de 2021.
19.	Para concluir, restou demonstrado que a reserva de contingência tem seu montante e forma de utilização constando na Lei de Diretrizes Orçamentárias; é formada com base em percentual da RCL; e é destinada ao atendimento de despesas não previstas ou insuficientemente dotadas na LOA, que abrangem os riscos e eventos fiscais imprevistos que necessitem de desembolso financeiro no momento em que ocorrem. 
20.	Diante do exposto, ainda que o Acórdão 2937/2018-TCU-Plenário não tivesse a intenção de tornar ou mesmo ampliar a reserva de contingência primária, é possível considerar que no momento não há espaço fiscal para um plano de ação de curto prazo que comporte tal medida dados os sucessivos déficits fiscais incorridos pelo governo federal desde 2014, agravados sobremaneira pela pandemia do Covid19. Ademais, restou demonstrado pelo Ministério da Economia que a União atende aos preceitos legais que regem a reserva de contingência, reconhecendo-se a validade dos argumentos trazidos aos autos pelos gestores, que justificam a não elaboração do plano de ação. Entretanto, há que se considerarem atendidos os fins buscados pela recomendação 9.1.2.2, vez que a reserva de contingência da União reflete, na medida que o espaço fiscal o permite, os riscos fiscais constantes do ARF, o que não impede que o Ministério permaneça atento às oportunidades de melhoria que eventualmente forem identificadas a fim de melhorar o uso desse importante instrumento de mitigação dos riscos fiscais da União.
Item 9.1.3
9.1.3. ao Ministério da Fazenda que a indicação para os cargos de alta direção dos bancos públicos federais se realize mediante processo seletivo impessoal, através da contratação de serviço de recrutamento (head hunter) por meio de processo licitatório, a exemplo do que se realiza na Caixa Econômica Federal, por recomendação do Ministério Público Federal
Manifestação dos auditados
21. 	O Ministério da Economia encaminhou sua manifestação por meio do Parecer SEI Nº 3111/2019/ME, da Procuradoria-Geral da Fazenda Nacional (peça 26) .
22.		Argumenta que, conforme previsto no art. 5º da Lei 13.303/2016, que inaugurou o estatuto jurídico da empresa pública, em atendimento ao disposto no art. 173, § 1º, inc. II, da Constituição, todas as estatais estão sujeitas ao regime da Lei 6.404/76.
23.	Citando Lucas Rocha Furtado, em seu Curso de Direito Administrativo, afirma que com relação à escolha dos dirigentes das sociedades, dúvidas não há que o regime a ser observado deverá ser o de direito comercial. Nesse sentido ressalta o disposto no art. 142 da Lei 6.404/76:
Art. 142. Compete ao conselho de administração:
I - fixar a orientação geral dos negócios da companhia;
II - eleger e destituir os diretores da companhia e fixar-lhes as atribuições, observado o que a respeito dispuser o estatuto;
24.	Menciona também o Decreto 8.945/2016, que regulamentou a Lei 13.303/2016:
22. Ademais, o Decreto 8.945/2016 estabeleceu as seguintes obrigações ao Conselho de Administração: discutir, aprovar e monitorar decisões que envolvam práticas de governança corporativa, relacionamento com partes interessadas, política de gestão de pessoas e código de conduta dos agentes (art. 32, I) ; implementar e supervisionar os sistemas de gestão de riscos e de controle interno estabelecidos para a prevenção e a mitigação dos principais riscos a que está exposta a empresa estatal, inclusive os riscos relacionados a¿ integridade das informações contábeis e financeiras e aqueles relacionados à ocorrência de corrupção e fraude (art. 32, II) ; estabelecer política de divulgação de informações para mitigar o risco de contradição entre as diversas áreas e os executivos da empresa estatal (art. 32, III) ; e avaliar os Diretores da empresa estatal, nos termos do inciso III do caput do art. 24, podendo contar com apoio metodológico e procedimental do comitê de elegibilidade estatutário referido no art. 21 (art. 32, IV) .
25.		Que o procedimento adotado no caso da Caixa se deu em conjuntura específica relativa ao âmbito da denominada "Operação Greenfield", que apurava ilícitos no âmbito daquela estatal e se baseou em fatos atribuídos a dirigentes eleitos em período anterior à existência das regras de governança trazidas pela Lei 13.303/2016. E ressaltou:
Frise-se, porém, que a escolha desse ou daquele modelo de recrutamento, não pode de forma alguma, cercear a livre escolha de administrador da confiança do controlador, posto que é por meio dessa escolha que é exercido o poder de decidir os destinos da empresa.
26.		O ME expressa preocupação também quanto à possibilidade jurídica de o Ministério Supervisor recomendar a órgão estatutário, no caso ao Conselho de Administração, de uma estatal qual deve ser seu modus operandi, dado que a prerrogativa de eleger diretores é do Conselho de Administração, em vista do que dispõe os artigos 89 e 90 da Lei 13.303/2016:
Art. 89. O exercício da supervisão por vinculação da empresa pública ou da sociedade de economia mista, pelo órgão a que se vincula, não pode ensejar a redução ou a supressão da autonomia conferida pela lei específica que autorizou a criação da entidade supervisionada ou da autonomia inerente a sua natureza, nem autoriza a ingerência do supervisor em sua administração e funcionamento, devendo a supervisão ser exercida nos limites da legislação aplicável.
Art. 90. As ações e deliberações do órgão ou ente de controle não podem implicar interferência na gestão das empresas públicas e das sociedades de economia mista a ele submetidas nem ingerência no exercício de suas competências ou na definição de políticas públicas.
27.		Ressaltou também que os critérios para investidura no cargo de dirigente ou conselheiro, estabelecidos pelo Estatuto das Estatais, seguiram orientação da Organização para a Cooperação e Desenvolvimento Econômico (OCDE) , que impõe cuidados e impedimentos específicos mais rígidos que os previstos na legislação societária às companhias em geral.
28.		Finalizou nos seguintes termos:
31. Nada obsta que, por questões conjunturais e de conveniência, possa o conselho de administração lançar mão de procedimentos que entenda melhor atenda o interesse da Companhia em determinada situação para escolha dos dirigentes. Foi o que ocorreu com relação ao exemplo citado pelo TCU no caso da Caixa Econômica Federal, onde, diante da situação concreta, em acordo com o Ministério Público Federal, houve por bem lançar mão da contratação de head hunter para o recrutamento dos Diretores.
Análise
29.	Conforme demonstrado pelo Ministério da Economia, com a inauguração do Estatuto Jurídico das Empresa Pública, da Sociedade de Economia Mista e suas Subsidiárias, Lei 13.303/2016, as estatais passaram a serem regidas por um robusto sistema normativo com vistas a fortalecer a governança corporativa dessas empresas.
30.		A referida Lei estabeleceu no art. 18 a competência do Conselho de Administração para discutir, aprovar e monitorar decisões envolvendo práticas de governança corporativa, relacionamento com partes interessadas, política de gestão de pessoas e código de conduta dos agentes.
31.		Nesse sentido, entende-se que a indicação para cargos de alta direção poderá até ocorrer por meio de serviço de recrutamento (head hunter) , mas essa deve ser uma decisão de seu Conselho de Administração.
32.		Ademais, é relevante o argumento trazido aos autos sobre a impossibilidade jurídica de ingerência por parte do Ministério Supervisor em órgão estatutário, no caso o Conselho de Administração, a quem cabe a escolha dos diretores da companhia, em vista do dispõem os artigos 89 e 90 da Lei 13.303/2016.
33.		Diante de todo o exposto, propõe-se tornar sem efeito a recomendação do item 9.1.3, o que não obsta que os respectivos Conselhos de Administração das empresas estatais federais, no uso de suas competências, especialmente a estabelecida no art. 18 da Lei 13.303/2016, possam vir a decidir que a indicação para cargos de alta direção passe a ocorrer por meio de serviço de recrutamento (head hunter) .
Item 9.1.4 
9.1.4. à Casa Civil da Presidência da República, ao Ministério da Fazenda e ao Ministério do Planejamento, Desenvolvimento e Gestão que, em conjunto, implementem estratégia e plano de ação para a gestão dos riscos à sustentabilidade fiscal de médio e longo prazos do País, envolvendo ações destinadas a identificar, analisar, mensurar, mitigar, monitorar e divulgar os principais fatores ou eventos que possam gerar impactos fiscais relevantes
Manifestação dos auditados
34.	Com base no OFÍCIO Nº 278/2020/CGGOV/DIGOV/SE/CC/PR de 09 de junho de 2020, peça 13, a Casa Civil da Presidência da República informa que as providências para atendimento ao item 9.1.4 do predito acórdão foram apresentadas à essa Secretaria de Macroavaliação Governamental (Semag) em 08/07/2019 por intermédio do OFÍCIO Nº 66/2019/CGGOV/DIGOV/SE/CC/PR, de 08/07/2019. Nesse sentido, a Casa Civil reenvia cópia do respectivo ofício (1310729) , bem como documentação que o acompanha, qual seja a Nota Técnica Conjunta SEI nº 3/2019/STN/SOFFAZENDA/ME (1310468) , cabendo destaque para os seguintes pontos
A gestão dos riscos relacionados à sustentabilidade fiscal por parte do Governo Federal prioriza, fundamentalmente, a continuidade da implementação da agenda de reformas econômicas estruturais. Dessa forma, pode-se afirmar que a principal estratégia do Governo diz respeito à apresentação gradual, no momento adequado, das proposições referentes às reformas, notadamente as pretendidas no campo fiscal que, uma vez implementadas, levarão à sustentabilidade das contas públicas. Consequentemente, o melhor plano de ação para implementação daquela estratégia reside no compromisso com a agenda de reformas, com o envolvimento de todas as instituições competentes: Congresso Nacional, entes subnacionais, sociedade civil.
Outras medidas já mapeadas, analisadas e, alguns casos, mensuradas também são consistentes com estratégia e plano de ação aderentes à sustentabilidade fiscal de médio e longo prazo. Dentre outras, destacam-se a reforma tributária, a redução de número de estatais, o aumento da liberalização comercial, a formalização da autonomia do Banco Central e a reforma administrativa do Governo Central. Os efeitos fiscais dessas medidas serão diretos ou indiretos. Os efeitos diretos serão observados pelo aumento das receitas e a redução de despesas, já os indiretos serão verificados com a menor intervenção estatal na atividade produtiva.
35.		Sobre os riscos fiscais relacionados a decisões judiciais e proposições legislativas, o Ministério informa que foram adotadas medidas mitigadoras, a partir da transparência de informações entre os poderes judiciário e legislativo (peça 15, p.11) 
36.		Com base na peça 22, o Ministério da Economia por meio do Ofício SEI Nº 147465/2020/ME de 19/06/2020 relata aperfeiçoamentos realizados desde a ocasião da elaboração da NT nº 3/2019/STN/SOF-FAZENDA/ME dos quais destacam-se as seguintes medidas sobre o COVID-19:
 É importante destacar, entretanto, que, com a crise sanitária oriunda da pandemia da COVID-19 em 2020, a conjuntura mundial sofreu forte abalo, com históricos danos econômicos de consequências ainda não plenamente dimensionadas. Este novo cenário acarretará uma significativa elevação do déficit fiscal brasileiro e a decorrente elevação do seu endividamento público. Como esse agravamento será reflexo de medidas temporárias de combate à pandemia e suas consequências, não configurando, portanto, criação de novas despesas obrigatórias, o Novo Regime Fiscal, que estabelece o teto dos gastos públicos, deverá continuar a desempenhar seu importante papel de âncora da política fiscal.
Tendo em vista que as medidas implementadas para o combate ao COVID-19 não possuem caráter continuado (com a exceção da ampliação do Programa Bolsa Família, MPV nº 929, cujo impacto em 2020 é estimado da ordem de R$ 3 bilhões) , não se vislumbram pelo lado da despesa pressões causadas pela pandemia que dificultem a execução da programação financeira nos limites estabelecidos pelo teto de gastos, EC nº 95, nos próximos exercícios. Não obstante, a manutenção da despesa primária nos limites do teto de gastos nos próximos anos é uma tarefa desafiadora, visto que depende da adoção de medidas de controle do crescimento das despesas obrigatórias como, por exemplo, a não edição de reajustes nominais de servidores públicos, a correção do salário mínimo sem ganhos reais e a não existência de novos gastos obrigatórios.
 A continuidade do Novo Regime Fiscal é, portanto, condição necessária para o reequilíbrio fiscal do Governo Federal, garantindo previsibilidade e sustentabilidade fiscal de longo prazo. Sua viabilidade, por sua vez, depende da implementação das reformas econômicas estruturais que possibilitarão ao País ingressar em um ciclo virtuoso de equilíbrio fiscal sustentável, com a manutenção de patamar reduzido dos juros e sem risco de crise da dívida. Dessa forma, a consecução do plano de ação para a gestão dos riscos à sustentabilidade fiscal de médio e longo prazos do Governo continua dependendo do envolvimento de todos os poderes, das instituições competentes, entes subnacionais e sociedade civil, além da própria agenda governamental.
 Adicionalmente, deve-se ressaltar que o impacto econômico da pandemia pode gerar efeitos permanentes pelo lado das receitas públicas. Apesar de as projeções do governo e do mercado apontarem para crescimento da atividade em 2021, tal incremento se dará sobre uma base menor, o que arrefece o processo de redução dos déficits primários imposto pela regra de teto de gastos. Tal ocorrência se dá em especial pela corrosão de algumas bases de tributação, como a renda do trabalho e a folha de salários, cujos efeitos atingem as receitas administradas pela RFB e também receitas previdenciárias. Mesmo que a pandemia se estenda por um período mínimo, os efeitos da desestruturação do mercado de trabalho sobre a atividade podem persistir e atrasar o curso da consolidação fiscal por período significativo.
Conforme mencionado, os efeitos da pandemia na atividade econômica podem impactar a sustentabilidade fiscal de médio prazo, em função do extenso prazo de manutenção de resultados fiscais deficitários. Tal contexto de agravamento fiscal resultante da crise sanitária requer por parte de todos os poderes medidas de controle efetivo do crescimento das despesas de caráter permanente, bem como a recomposição de receitas, o que pode ser realizado por diferentes meios, tais como por receitas extraordinárias advindas da otimização de ativos, reversão de benefícios tributários ou por recomposição de base tributária.
As iniciativas descritas anteriormente compilam as principais estratégias e plano de ação para a gestão dos riscos à sustentabilidade fiscal de médio e longo prazos do País. Ressalte-se, complementarmente, que outros riscos que produzem impactos negativos à essa sustentabilidade também são identificados, analisados, mensurados e tornados públicos no Anexo de Riscos Fiscais (ARF) da Lei de Diretrizes Orçamentárias (LDO) .
Análise
37.	A estratégia do governo federal para lidar com os riscos relacionados com a sustentabilidade fiscal se fundamenta principalmente na continuidade da agenda de reformas e no firme compromisso com o teto de gastos. Nesse contexto, pode-se constatar que o processo para engendrar uma trajetória de sustentabilidade fiscal de médio e longo prazos do País depende não somente das ações do Poder Executivo, mas também das instituições, principalmente do Congresso Nacional a quem cabe aprovar as reformas econômicas estruturais. Tais reformas podem possibilitar que o País alcance equilíbrio o fiscal sustentável. Além disso, a manutenção de patamar reduzido dos juros tem um papel importante para evitar ou mitigar o risco de crise da dívida.
38.		Nas duas oportunidades, o Ministério da Economia logrou evidenciar que os principais riscos para a sustentabilidade fiscal do governo federal estão mapeados, mensurados e monitorados, e que as medidas de mitigação são pertinentes e envolvem um conjunto de reformas de grande envergadura. 
39.	Diante do exposto, considera-se atendida a recomendação 9.1.4.
Item 9.1.5
9.1.5. ao Ministério da Fazenda e à Advocacia-Geral da União que, em conjunto, verifiquem a existência de oportunidades de melhorias na representação judicial da União em contenciosos que envolvam relevantes impactos fiscais
Manifestação dos auditados
40.		A Advocacia-Geral da União, por meio do Ofício 20/2020/DF/DEAEX/CGU/AGU (peça 16) , encaminhou os seguintes documentos:
a) Despacho 00277/2020/CGPE/DGE/AGU;
b) Despacho 07964/2020/PGU/AGU
c) Despacho 411/2020/GAB/DEPCONT/PGF/AGU;
d) Nota SEI 15/2020/CRJ/PGAJUD/PGFN-ME
41.		O Despacho 00277/2020/CGPE/DGE/AGU (peça 17) relaciona algumas iniciativas tomadas, em andamento ou a serem iniciadas, por parte da AGU, que vão ao encontro ao que buscou o item 3.1.5 do Acórdão 2937/2018-TCU-Plenário:
- edição pelo Advogado-Geral da União da Portaria 213, de 29/03/2019, que traz critérios de definição da competência da AGU (PGU) ou da PGFN que, segundo consta, aumenta a segurança jurídica, a celeridade e a qualidade da defesa judicial da União;
- revisão de normativos internos que tratam da classificação de ações relevantes e dos procedimentos para o seu acompanhamento especial, visando aperfeiçoar a atuação nos processos com maior importância, inclusive aqueles com elevado impacto fiscal, com priorização de esforços;
- monitoramento do indicador estratégico "Taxa de Sucesso Judicial", que visa medir o resultado das decisões judiciais e que permite identificar oportunidades de melhoria na representação judicial da União;
- ampliação dos canais de diálogo com os órgãos do Ministério da Economia, em especial a Secretaria do Tesouro Nacional e a PGFN, o que agilizou a remessa de informações de lado a lado;
- decisões judiciais significativas favoráveis à Fazenda Pública federal em 2019 em lides envolvendo polos opostos entre a União e entes da Federação, catalogadas no Demonstrativo de resultados da Coordenação-Geral de Ações Originárias;
- especialização de unidade na Secretaria-Geral de Contencioso da AGU, composta por seis advogados da União, responsável pela atuação em processos em curso no Supremo Tribunal Federal que tratam de matéria com impactos fiscais relevantes.
- realização de cursos e eventos: Judicialização sob a Perspectiva Fiscal, ministrado pela Secretaria do Tesouro Nacional a membros das carreiras da AGU; I Diálogos Interinstitucionais entre o STF e os membros da Advocacia Pública Federal, que contou com painel exclusivo para o trato de questões federativas;
- objetivo "Promover gestão de riscos jurídicos", constante do Plano Estratégico Institucional 2020-2023 da AGU (Resolução 01, de 29 de maio de 2020, do Comitê de Governança da AGU) , no qual se incluem os riscos fiscais.
42.	Sobre este último, cabe ressaltar a descrição do indicador do objetivo (peça 17, p. 4) :
Visa medir a capacidade de governança da AGU em Gestão de Riscos. O iGestRiscos integra o iGovPub, desenvolvido pelo Tribunal de Contas da União, é composto por um questionário com uma lista de itens de verificação feita no âmbito do Levantamento Integrado de Governança Organizacional Pública do ciclo de 2018. O TCU já divulgou o questionário a ser utilizado no ciclo de 2021, mas o Comitê de Governança optou por utilizar o questionário utilizado em 2018 por já ter seus resultados divulgados, o que permite a identificação dos órgãos e entidades com melhor avaliação para cada item de modo a auxiliar a AGU na elaboração e implantação de boas práticas.
43.	A Procuradoria-Geral Federal, por meio do Despacho 411/2020/GAB/DEPCONT/PGF/AGU (peça 19) , informou:
- inclusão, em 2019, no Plano de Gestão da PGF, no Núcleo de Inteligência e Estratégia do DEPCONT, da meta Propor a modernização do Sistema de Acompanhamento de Ações Relevantes e, em 2020, no Núcleo de Tribunais Superiores do DEPCONT, no Plano de Ação da PGF, da meta Criação de fluxos de controle dos resultados de julgamentos de processos prioritários e relevantes;
- adoção de medidas em conjunto da AGU e o ME a fim de propiciar melhorias na representação judicial da união e suas autarquias, em contenciosos que envolvam relevantes impactos fiscais, citando como exemplo, reunião realizada em 13/02/2020 entre integrantes da Secretaria do Tesouro Nacional e de diversas unidades da AGU.
44.	A Procuradoria-Geral da Fazenda Nacional, por sua vez, apresentou esclarecimentos por meio da Nota SEI 15/2020/CRJ/PGAJUD/PGFN-ME (peça 20) , cabendo destacar o seguinte:
- nova estrutura da Procuradoria-Geral Adjunta de Consultoria e Estratégias da Representação Judicial (PGAJUD) , dada pelo Decreto 10.072/2019, e novas atribuições dadas pela Portaria 12413/2020;
- criação do Laboratório de Jurimetria e Inovação Jurídica (LABJUD) com atribuições de i) produzir informações capazes de subsidiar a tomada de decisões estratégicas; ii) realizar levantamento de informações relacionadas à estruturação da representação judicial da Fazenda Nacional e ao êxito judicial das teses fazendárias; e iii) propor e desenvolver soluções tecnológicas relacionadas ao aperfeiçoamento dos processos de trabalho da representação judicial da Fazenda Nacional;
- articulação entre as coordenações da PGAJUD e procuradores da Fazenda Nacional lotados nas mais de 100 unidades descentralizadas da instituição, atuando em demandas judiciais relacionadas ao COVID19, logrou êxito na implementação de uma rede de triagem preventiva, que viabilizou a produção de aproximadamente 41 linhas de defesas padronizadas, que permitiu uma taxa de êxito da PGFN superior a 80% no âmbito dos Tribunais Regionais Federais, que teriam possível impacto superior a cem bilhões de reais;
- inclusão no Plano Anual de Contratações do ME para o ano de 2020 da aquisição de uma solução tecnológica para automação de serviços de classificação e triagem de processos judiciais eletrônicos, integrada com os sistemas eletrônicos dos Tribunais Regionais Federais da 1ª a 5ª Regiões, Superior Tribunal de Justiça e Supremo Tribunal Federal; cuja justificativa cita expressamente o atendimento do Acórdão 2937/2018 (peça 20, p. 5) ;
45.	O Ministério da Economia apresentou sua manifestação por meio do Ofício SEI Nº 141181/2020/ME de 12/06/2020 (peça 25) , cabendo destaque:
- a STN-DIRCO (atual SURIC) elaborou um estudo (Nota Técnica SEI nº 22/2018/CORIS /DIRCO/STN-MF - 1530950) com o objetivo de diagnosticar os impactos potenciais ao Erário em decorrência da inexistência de unidade jurídica específica e especializada para assuntos contenciosos e consultivos na Secretaria do Tesouro Nacional. Este diagnóstico abordou, entre outros, a incidência de ações judiciais na STN, dificuldades encontradas pela Instituição e seus gestores no seu tratamento e indicação de possíveis soluções, abrangendo o contencioso e o consultivo relacionados àquelas demandas. 
- assinatura do Acordo de Cooperação Técnica entre a STN e a PGFN (Ofício SEI 112666/2020/ME) , que possibilitou a troca, por cessão, de oito auditores de TI da STN por dois procuradores da PGFN para atuarem presencialmente na STN e a criação da Assessoria de Gerenciamento de Processos Judicias (AGEPJ) com o objetivo de acompanhar as demandas judiciais relacionadas aos assuntos de atribuição da STN;
- medidas em andamento tais como: fortalecer a estrutura da AGEPJ; continuar a sensibilização junto à AGU, ME  e Casa Civil sobre os impactos nas finanças públicas da União geradas por ações judiciais; continuar a sensibilização para a necessidade da STN de tratamento diferenciado pela AGU em decorrência da complexidade/importância dos assuntos e processos.
46.	Em complemento às informações prestadas no Ofício SEI Nº 141181/2020/ME de 12/06/2020, o Ministério da Economia encaminhou o Ofício SEI 174675/2020/ME, da Subsecretária de Riscos, Controles e Conformidade (SURIC) da STN, cabendo ressaltar o que segue:
- que a AGEPJ passou a contar em julho/2020 com mais dois novos integrantes, uma procuradora da PGFN e um auditor da STN, tendo assim, boas perspectivas e expectativas para a continuidade das melhorias já verificadas nos últimos dois anos;
- que a partir de 2019, houve maior aproximação e maior robustecimento nos diálogos rotineiros entre o órgão jurídico e as áreas técnicas da STN que já permite um melhor fluxo de informações tendentes a aprimorar a defesa da União;
- que a maior aproximação com a AGU permitiu à STN identificar oportunidades de melhoria nos subsídios técnicos prestados por aquela Secretaria à AGU;
47.	Esclarece ainda a SURIC que as propostas mencionadas no item 6 do Ofício SEI Nº 141181/2020/ME não tiveram a participação/contribuição de membros da AGU, devendo tais sugestões serem interpretadas no bojo do trabalho do estudo do risco, inspirada na ISO 31000, referentes à etapa de consideração de medidas no intuito de propiciar o tratamento ao risco, e que tal estudo foi desenvolvido exclusivamente no âmbito interno da STN.
48.	Fazendo referência às propostas mencionadas no item 6 do Ofício SEI Nº 141181/2020/ME, o Advogado-Geral da União, José Levi Mello do Amaral Junior, encaminhou Ofício 289/AGU, de 24/07/2020 (peça 35) , no qual esclarece:
"A Secretaria do Tesouro Nacional, em que pese a sua notável excelência, nessa parte labutou com lapso a seguir esclarecido, já que nos itens 6.1 e 6.2 propõe alterações na Lei Orgânica da Advocacia-Geral da União, sem ter competência para fazê-lo. Isso porque como resta claro da leitura dos incisos I e XIX do art. 4º da Lei Complementar n. 73, de 1993, o que propõe a STN é matéria de inequívoca competência privativa deste Advogado-Geral da União, além de serem equivocadas no seu conteúdo. 
No que tange ao item 6.3, em que pese a manifestação da STN ser de junho de 2020, olvidou que a absorção proposta já foi realizada, e encontra-se normatizada no inc. II do art. 2º do Anexo I do Decreto nº 9.745, de 2019, na redação dada pelo Decreto nº 10.072, de 2019. 
Por fim, esta Advocacia-Geral da União gostaria de registrar a Vossa Excelência que dedica atenção especial às demandas advindas da Secretaria do Tesouro Nacional, com constante interlocução entre as respectivas equipes e sempre buscando o aprimoramento na defesa da União em juízo nas causas de interesse daquela Secretaria."
Análise
49.	O Ministério da Fazenda e a Advocacia-Geral da União lograram êxito em demonstrar que atuam no sentido propiciar melhorias na representação judicial da União em contenciosos que envolvam relevantes impactos fiscais e que tal atuação conjunta se aprimorou a partir de 2019.
50. 	O trabalho de articulação entre as coordenações da Procuradoria Geral Adjunta de Consultoria e Estratégias da Representação Judicial e Procuradores da Fazenda Nacional logrou êxito na implementação de uma rede de triagem preventiva, que viabilizou a produção de aproximadamente 41 linhas de defesas padronizadas, envolvendo temas diversos e que, gerou uma taxa de êxito da PGFN superior a 80%, no âmbito dos Tribunais Regionais Federais, em pelo menos 2 teses sensíveis, cada uma delas com um impacto possível superior à centena de bilhões de reais descritas no parágrafo 49.
51.	A STN realizou estudo mostrando, por meio de um levantamento preliminar e parcial de ações judiciais já em curso ou que podem vir a estar, que envolvem temas referentes ao Tesouro Nacional indicando que o seu risco inerente tem o potencial de gerar impacto negativo ao Erário federal na ordem de R$ 797 bilhões de reais. , 
52.	Por fim, importante ressaltar que o Advogado-Geral da União registrou que a AGU dedica especial atenção às demandas advindas da Secretaria do Tesouro Nacional, com constante interlocução entre as respectivas equipes e sempre buscando o aprimoramento na defesa da União em juízo nas causas de interesse daquela Secretaria.
53.	Dadas as considerações dos auditados quanto ao monitoramento dos riscos fiscais fica claro a disposição e preocupação da Advocacia-Geral da União e do Ministério da Economia no sentido de buscar o constante aprimoramento no tocante à representação judicial da União em processos de relevante impacto fiscal. Nesse sentido foram realizadas várias ações e muitas outras ainda estão em andamento.     
54.	Diante de todo o exposto, considera-se atendida a recomendação 9.1.5.
Proposta de encaminhamento
55.        	Ante o exposto, submetam-se os autos à consideração superior, propondo: 
I) com base nos argumentos trazidos pelo Parecer SEI Nº 3111/2019/ME, da Procuradoria-Geral da Fazenda Nacional, tornar sem efeito a recomendação 9.1.3 do Acórdão 2937/2018-TCU-Plenário, o que não obsta que os respectivos Conselhos de Administração das empresas estatais federais, no uso de suas competências, especialmente a estabelecida no art. 18 da Lei 13.303/2016, possam decidir que a indicação para cargos de alta direção passe a ocorrer por meio de serviço de recrutamento (head hunter) ;
II) considerarem atendidas as recomendações 9.1.1, 91.2.1, 9.1.2.2, 9.1.4 e 9.1.5, do Acórdão 2937/2018-TCU-Plenário.
III) apensar os presentes autos ao TC Processo 018.440/2018-5."
3.	A secretária substituta da unidade técnica complementou, em seu despacho (peça 41) :
	"Cuidam os autos de monitoramento do Acórdão 2937/2018-TCU-Plenário, de relatoria do Ministro José Múcio Monteiro, prolatado no âmbito do processo TC Processo 018.440/2018-5, Levantamento de Natureza Operacional, realizado junto à Secretaria de Orçamento Federal (SOF) e Secretaria do Tesouro Nacional (STN) no exercício de 2018, com o objetivo de mapear e avaliar as ações governamentais planejadas e implementadas para lidar com riscos à sustentabilidade fiscal em horizonte de médio prazo, tendo em vista o equilíbrio das finanças públicas e o cumprimento das regras fiscais, especialmente o disposto na Regra de Ouro e no Teto de Gastos. 
Manifesto a minha concordância com a proposta de encaminhamento constante do relatório à peça 39, que contou com a anuência do Diretor de Fiscalização da Dívida Pública e Política Econômica (peça 40) . Pela minuciosa análise empreendida na instrução restou demonstrada a evolução ocorrida no âmbito do governo federal visando ao aprimoramento da identificação, evidenciação e mitigação dos eventos com potencial impacto fiscal nas contas da União.
Nesse sentido, quero acrescentar ao conjunto de evidências já constantes dos autos, que demonstram a evolução da atuação dos órgãos federais no tocante ao gerenciamento dos riscos fiscais, a importante contribuição para a transparência que a Secretaria do Tesouro Nacional passou a dar à questão com a elaboração do Relatório de Riscos Fiscais da União, de acesso público na internet, que já conta com a segunda edição, referente ao exercício financeiro de 2020.
Conforme consignado no documento, o Relatório de Riscos Fiscais da União que complementa o papel desempenhado pelo Anexo de Riscos Fiscais (ARF) da Lei de Diretrizes Orçamentárias (LDO) , tem o objetivo de oferecer à sociedade um instrumento de transparência que demonstre, sinteticamente, a situação dos riscos fiscais aos quais o governo federal está exposto, consistindo em uma ferramenta que busca contribuir para o restabelecimento da sustentabilidade fiscal do país, observando as melhores práticas internacionais que preveem a identificação, a análise, a mitigação, a incorporação ao orçamento e a divulgação dos riscos fiscais. Enquanto o ARF apresenta cada um dos riscos aos quais a União está exposta, o Relatório de Riscos Fiscais se propõe a apresentar uma avaliação gerencial dos principais riscos fiscais de forma mais sintética.
 Por fim, cabe ressaltar que, sendo a transparência um dos pressupostos da gestão fiscal responsável, exigido pelo art. 1º, § 1º, da Lei de Responsabilidade Fiscal, o Relatório de Riscos Fiscais é uma iniciativa louvável da STN que busca melhorar a comunicação com a sociedade sobre as exposições fiscais a que está sujeito o governo federal."
4.	É o Relatório.

não há

Não atuou.

MONITORAMENTO DE RECOMENDAÇÕES AO MINISTÉRIO DA ECONOMIA. AVALIAÇÃO DA CAPACIDADE DO GOVERNO FEDERAL DE PROMOVER A SUSTENTABILIDADE FISCAL, REFERIDA AO NÃO CRESCIMENTO INDEFINIDO DA DÍVIDA PÚBLICA COMO PROPORÇÃO DO PIB. ATENDIMENTO. ARQUIVAMENTO.

MONITORAMENTO (MON)

Secretaria de Macroavaliação Governamental (Semag).

Em análise, monitoramento do 2.937/2018-TCU-Plenário, de relatoria do Ministro José Múcio Monteiro, no TC Processo 018.440/2018-5, nos seguintes termos: 
"9.1. recomendar, fixando o prazo de 120 (cento e vinte) dias para comunicação ao TCU das providências adotadas ou das razões para o não atendimento:
9.1.1. ao Ministério da Fazenda e ao Ministério do Planejamento, Desenvolvimento e Gestão que, em conjunto, envidem esforços no sentido de aprimorar as informações constantes do anexo de riscos fiscais das leis de diretrizes orçamentárias (art. 4º, § 3º, da Lei Complementar 101/2000 - Lei de Responsabilidade Fiscal - LRF) , suprindo lacunas existentes, de forma a refletir com maior precisão as informações previstas no Manual de Demonstrativos Fiscais da Secretaria do Tesouro Nacional, notadamente no que se refere ao risco de catástrofes naturais e outros eventos que demandem ações de defesa civil;
9.1.2. ao Ministério do Planejamento, Desenvolvimento e Gestão que:
9.1.2.1. inclua, no anexo de riscos fiscais das leis de diretrizes orçamentárias, quadro resumo consolidando a apresentação dos riscos identificados, de modo a conferir maior aspecto gerencial e transparência ao documento; e
9.1.2.2. elabore estudos e plano de ação com vistas a que, futuramente, os passivos contingentes e outros riscos e eventos fiscais imprevistos identificados e mensurados no anexo de riscos fiscais sejam refletidos de alguma forma nas leis orçamentárias anuais, ainda que parcialmente, seja por meio da reserva de contingência (art. 5º, inciso III, alínea "b", da LRF) ou outros a serem estabelecidos;
9.1.3. ao Ministério da Fazenda que a indicação para os cargos de alta direção dos bancos públicos federais se realize mediante processo seletivo impessoal, através da contratação de serviço de recrutamento (head hunter) por meio de processo licitatório, a exemplo do que se realiza na Caixa Econômica Federal, por recomendação do Ministério Público Federal;
9.1.4. à Casa Civil da Presidência da República, ao Ministério da Fazenda e ao Ministério do Planejamento, Desenvolvimento e Gestão que, em conjunto, implementem estratégia e plano de ação para a gestão dos riscos à sustentabilidade fiscal de médio e longo prazos do País, envolvendo ações destinadas a identificar, analisar, mensurar, mitigar, monitorar e divulgar os principais fatores ou eventos que possam gerar impactos fiscais relevantes; e
9.1.5. ao Ministério da Fazenda e à Advocacia-Geral da União que, em conjunto, verifiquem a existência de oportunidades de melhorias na representação judicial da União em contenciosos que envolvam relevantes impactos fiscais;
9.2. alertar:
9.2.1. o Poder Executivo que a manutenção da atual dinâmica de expansão das despesas obrigatórias, em especial das despesas previdenciárias e das despesas com pessoal, apresenta trajetória potencialmente incompatível com a sustentabilidade fiscal de longo prazo, acarretando riscos significativos de impactar as condições econômicas do país e comprometer a capacidade operacional dos órgãos federais para a prestação de serviços públicos essenciais aos cidadãos; e
9.2.2. o Poder Legislativo que a manutenção da atual dinâmica de expansão das despesas e/ou inibição de receitas, mediante inovações ou alterações legislativas desacompanhadas de adequadas estimativas do impacto orçamentário-financeiro nas finanças da União e de medidas mitigadoras destes impactos, acarreta riscos significativos para a sustentabilidade fiscal do país, além de comprometer a capacidade operacional dos órgãos federais para a prestação de serviços públicos essenciais aos cidadãos;
 (...) 
9.5. arquivar este processo."
2.	O TC Processo 018.440/2018-5 tratou de Levantamento de Natureza Operacional, realizado junto à Secretaria de Orçamento Federal (SOF) e Secretaria do Tesouro Nacional (STN) no exercício de 2018, com o objetivo de mapear e avaliar as ações governamentais planejadas e implementadas para lidar com riscos à sustentabilidade fiscal em horizonte de médio prazo, tendo em vista o equilíbrio das finanças públicas e o cumprimento das regras fiscais, especialmente o disposto na Regra de Ouro e no Teto de Gastos.
3.	Nas instruções às peças 39 a 41, a unidade técnica propõe, em uníssono:
"Proposta de encaminhamento
Ante o exposto, submetam-se os autos à consideração superior, propondo:
I) com base nos argumentos trazidos pelo Parecer SEI Nº 3111/2019/ME, da Procuradoria-Geral da Fazenda Nacional, tornar sem efeito a recomendação 9.1.3 do Acórdão 2937/2018-TCU-Plenário, o que não obsta que os respectivos Conselhos de Administração das empresas estatais federais, no uso de suas competências, especialmente a estabelecida no art. 18 da Lei 13.303/2016, possam decidir que a indicação para cargos de alta direção passe a ocorrer por meio de serviço de recrutamento (head hunter) ;
II) considerarem atendidas as recomendações 9.1.1, 91.2.1, 9.1.2.2, 9.1.4 e 9.1.5, do Acórdão 2937/2018-TCU-Plenário.
III) apensar os presentes autos ao TC Processo 018.440/2018-5."
4.	Desde já, registro que acolho a proposta da Secretaria de Controle Externo do Sistema Financeiro Nacional (peça 39) . Como visto, restou demonstrado que que as recomendações 9.1.1, 91.2.1, 9.1.2.2, 9.1.4 e 9.1.5, do Acórdão 2937/2018-TCU-Plenário, Relator Min. José Múcio foram atendidas. Já a recomendação 9.1.3 pode ser considerada sem efeito devido à entrada em vigor da Lei 13.303/2016, que inaugurou o estatuto jurídico das empresas públicas, submetendo essas entidades - dentre elas a Caixa Econômica Federal - a regras de governança corporativa para a composição da administração.
5.	Verifico que a fusão dos antigos Ministério da Fazenda e Ministério do Planejamento, Desenvolvimento e Gestão centralizou o acompanhamento dos riscos à sustentabilidade fiscal e, dessa forma, favoreceu o controle das contas públicas, atuando, portanto, no sentido do Acórdão ora monitorado. 
6. 	Identifico também como boa prática a publicação do Relatório de Riscos Fiscais da União, que contribuiu para a transparência da situação em que se encontram as finanças do Estado brasileiro, perante a sociedade.
7.	Ante o exposto, voto no sentido de que o Tribunal adote a minuta de acórdão que ora submeto à apreciação deste Colegiado.
TCU, Sala das Sessões, em 28 de julho de 2021.
RAIMUNDO CARREIRO 
Relator